【裁判字號】    97,交抗,210
【裁判日期】    970605
【裁判案由】    聲明異議
【裁判全文】
臺灣高等法院高雄分院刑事裁定         97年度交抗字第210號
抗 告人 即
受 處分 人  億裕通運有限公司
法定代表人  甲○○
上列抗告人因違反道路交通管理處罰條例聲明異議案件，不服臺
灣高雄地方法院中華民國97年3 月27日裁定（96年度交聲字第
1245號），提起抗告，本院裁定如下：
    主  文
抗告駁回。
    理  由
一、抗告意旨略以：(一)按道路交通管理處罰條例第85條第1 項規
    定，受舉發違反道路交通管理事件之受處罰人，認為受舉發
    之違規行為應歸責他人者，應於舉發違反道路交通管理事件
    通知單應到案日期前，檢附相關證據及應歸責人相關證明文
    件，向處罰機關告知應歸責人，處罰機關即應另行通知應歸
    責人到案依法處理。逾期未依規定辦理者，仍依本條例各該
    違反條款規定處罰。至於逾越應到案日期，汽車所有人始向
    處罰機關告知應歸責人者，為維護當事人之權益，於裁決機
    關為裁決前，裁決機關仍應受理當事人之舉證或陳述案件。
    (二)本件違規營業貨運曳引車之所有人雖係受處分人即異議人
    （下稱異議人），惟應歸責於實際駕駛人陳泰瑛，又異議人
    於96年10月6 日應到案日期前，曾就本件違規行為，向高雄
    市政府交通局裁決中心南區分中心陳述意見，並提出駕駛人
    陳泰瑛之駕駛執照。復於96年10月6 日，將本件違規行為之
    陳述書寄至交通部台灣區○道○○○路局岡山收費站（下稱
    岡山收費站），載明實際駕駛人陳泰瑛之年籍資料；再於96
    年10月9 日提出補充陳述書，陳述上開車輛係陳泰瑛靠行；
    異議人已於應到案日期前，向原處分機關陳述實際駕駛人為
    陳泰瑛，並提出陳泰瑛之駕駛執照為證。嗣於舉發違反道路
    交通管理事件通知單上所載應到案日期（即96年10月6 日）
    當日，寄送陳述書至岡山收費站，告知實際駕駛人為陳泰瑛
    ，並提供陳泰瑛之年籍資料。再於96年10月9 日提出補充陳
    述意見書于岡山收費站，告知其與陳泰瑛間具有靠行之關係
    ，岡山收費站並於96年10月31日將異議人之上開陳述意見及
    相關資料送達原處分機關，原處分機關即應另行通知陳泰瑛
    到案，而不得逕行於96年11月26日裁決處罰異議人。(三)又由
    道路交通管理處罰條例第85條第1 項規定之用語可知，違反
    道路交通管理事件之處罰對象，解釋上仍以可歸責者為優先
    ，而異議人已於原處分機關裁決前，告知應歸責於陳泰瑛，
    程序上並無違誤，是異議人自無不能適用上開規定免責之理
    由。至異議人依汽車運輸業管理規則之規定，雖應對所屬車
    輛及駕駛人負管理責任，然本案之駕駛人陳泰瑛駕車在外，
    行駛應繳費之公路而未依規定繳費，客觀上顯非異議人所能
    預見或監督，自難苛責異議人對此應負管理責任甚明。是故
    ，原處分機關此部分指述，尚難採取。(四)原裁定理由五以「
    異議人雖於96年10月06日提出陳述書，並於陳述書上載明實
    際駕駛人陳泰瑛之身分證字號、住址及聯絡電話，然因未附
    理由，經岡山收費站命其補正，再於同月9 日補具理由書，
    為異議人所不爭執，有該陳述書附卷可按，足認異議人於到
    案期限內僅提出陳述書。而該陳述書並未載明異議之意旨，
    其轉罰之申請已難認為合法」。惟解釋意思表示，應探求當
    事人之真意，不得拘泥於所用之辭句。異議人為何提出陳述
    書之用意甚明，原處分機關仍僅依形式作業，逕行就本案違
    規行為，裁處異議人罰鍰，顯有違誤。為此提起抗告，請撤
    銷原裁定，更為適當的裁定云云。
二、異議意旨略以：
  (一)系爭車輛728-HA為異議人億裕公司之靠行車輛，車主為陳泰
    瑛。異議人收到ETC 繳費單後，便立即轉送該車主，並告知
    須於期限內繳納，該車主宣稱已繳納完畢。直至96年10月5
    日，異議人察覺其如附表所示之各通行費並未銷案，即速往
    補繳，已於96年10月5 日將其通行費及作業處理費金額45,
    990 元全數繳清，並無故意拒繳之意圖。
  (二)雖依汽車運輸業管理規則第19條規定，汽車運輸業除對所屬
    車輛、駕駛人及僱用之從業人員應負管理責任，然異議人從
    未有管理鬆懈，但對於該陳姓車主蓄意之行為確有難防之處
    。且陳姓車主於申辦遠通ｅ通機時，並未經異議人億裕公司
    背書，申辦過程亦均不須出示異議人之相關證件證明，至遠
    通ｅ通機未儲值行駛專用車道至罰單開立後，異議人始獲知
    此一情況，故請求撤銷原處分等云云。
三、經查：
  (一)按道路交通管理處罰條例之處罰，受舉發違反道路交通管理
    事件之受處罰人，認為受舉發之違規行為應歸責他人者，應
    於舉發違反道路交通管理事件通知單應到案日期前，檢附相
    關證據及足資辨識、通知應歸責人之證明文件，向處罰機關
    告知應歸責人，處罰機關應即另行通知應歸責人到案依法處
    理。逾期未依規定辦理者，仍依本條例各該違反條款規定處
    罰，道路交通管理處罰條例第85條第1 項、違反道路交通管
    理事件統一裁罰基準及處理細則第36條規定甚詳。核上開規
    定之立法意旨，無非在將行政處罰歸於實際應負責任之人，
    以符公平正義，並使實際應負責之人能知所警惕避免再犯。
    惟因慮及監理及交通違規之處罰係大量而反覆性之行政行為
    ，處罰機關礙於人力、時間之短絀，有時難以一一詳究違規
    者為何人。相較之下受處分人時間、人力較為寬裕，且受處
    分人對於實際駕駛者為何人多知之甚詳，相關證據及證明文
    件亦均在受處分人掌握之中，具有資訊上之優勢。若容許受
    處分人僅泛稱係他人駕駛而不提供足資識別之身分，又或稱
    為某某人所為但不提出證據，則處罰機關勢需耗費大量時間
    勞力調查，仍恐一無所獲，此種責任之分配並非合理。是故
    立法者課與受處分人在期限前提出證明之義務，違反則產生
    失權之效果，不得再申請轉罰，已經原審詳細說明如上。
  (二)查異議人所有之728-HA營業貨運曳引車，因車上裝設之遠通
    E 通機未儲值，而先後於附表所示之時間，行駛中山高速公
    路於附表所示之收費站，未依規定繳費，經承攬是項電子收
    費業務之遠通電收股份有限公司製發「補繳通行費及作業處
    理費通知單」1 份，限異議人於96年6 月10日前補繳，異議
    人屆期仍未依限補繳上開費用等事實，業經異議人自承屬實
    ，並有遠通電收股份有限公司97年3 月6 日總發字第097002
    05號函及上開補繳通行費及作業處理費通知單各1 份在卷可
    稽（見原審96年度交聲字第1245號至第1254號卷），是上開
    異議人所有之系爭營業貨運曳引車行駛高速公路，未依規定
    繳費，亦未依限補費之違規事實，堪予認定。又如附表所示
    之違反道路交通管理事件通知單應到案日期均為96年10月6
    日，而異議人已於96年9 月中旬收受上開通知單，亦為異議
    人所自承，並有各該違反道路交通管理事件通知單影本存卷
    可查（見原審96年度交聲字第1245號至第1254號卷）。異議
    人若認本件應歸責於他人，自應於96年10月6 日應到案日期
    前，檢附相關證據及應歸責人相關證明文件，向處罰機關告
    知應歸責人，始符合道路交通管理處罰條例第85條第1 項轉
    罰之規定。
  (三)抗告意旨雖以：道路交通管理處罰條例第85條第1 項規定：
    本條例之處罰，受舉發違反道路交通管理事件之受處罰人，
    認為受舉發之違規行為應歸責他人者，應於舉發違反道路交
    通管理事件通知單應到案日期前，檢附相關證據及應歸責人
    相關證明文件，向處罰機關告知應歸責人，處罰機關應即另
    行通知應歸責人到案依法處理。逾期未依規定辦理者，仍依
    本條例各該違反條款規定處罰。至於逾越應到案日期，汽車
    所有人始向處罰機關告知應歸責人者，為維護當事人利益，
    於裁決機關為裁決前，裁決機關仍應受理當事人之舉證或陳
    述案件云云，抗辯原處分不當。然查就坊間所謂「靠行車』
    而言，係指公司允許非屬公司員工之個人，以該公司職員名
    稱，對外提供服務予不特定人之行為。又靠行車依監理法規
    ，係登記業者所有，實際上根本無法分辨該車輛是否他人靠
    行營運，該車輛之司機係為該經營人服勞務，依法應認該司
    機係為該經營人服勞務，而使該經營人負僱用人之責任（最
    高法院87年台上字第86號判決參照）。故靠行車所生相關債
    務、欠費或駕駛管理等（例如違規、出車禍或車輛通行費欠
    費），胥屬業者應行負起之責任至明。參以道路交通管理處
    罰條例第85條第1 項條文並未規定：「逾越應到案日期，汽
    車所有人始向處罰機關告知應歸責人者，為維護當事人利益
    ，於裁決機關為裁決前，裁決機關仍應受理當事人之舉證或
    陳述案件」，且該條文第1 項既規定：「... 逾期未依規定
    辦理者，仍依本條例各該違反條款規定處罰」，即已明白表
    示「逾越應到案日期，汽車所有人始向處罰機關告知應歸責
    人時，已發生失權之效果」，此時汽車所有人已不得再申請
    轉罰至明（如汽車所有人認有實際駕駛人而應歸責於他人之
    事由，仍得依民事訴訟之法律關係請求應歸責人賠償其損失
    ），更何況此項規定，已經給予異議人相當充分之時間「檢
    附相關證據及應歸責人相關證明文件，向處罰機關告知應歸
    責人為何人」，至於「逾越應到案日期，汽車所有人始向處
    罰機關告知應歸責人」，因係可歸責於汽車所有權人之事由
    所致，汽車所有權人自不得申請轉罰，亦無權要求裁決機關
    仍應受理當事人之舉證或陳述案件至明。
  (四)異議人雖又稱其於96年10月6 日應到案日期前，曾就本件違
    規行為，向高雄市政府交通局裁決中心南區分中心陳述意見
    ，並提出駕駛人陳泰瑛之駕駛執照云云，但此部分僅係異議
    人片面之詞，不僅並無證據以實其說，且縱如其所述，既僅
    陳述意見，並未「檢附相關證據」，向處罰機關告知應歸責
    人，亦與上開規定不符。異議人又稱：其於96年10月6 日將
    本件違規行為之陳述書寄至交通部台灣區○道○○○路局岡
    山收費站，告知實際駕駛人為陳泰瑛，並提供其年籍資料；
    再於96年10月9 日提出補充陳述書，告知上開車輛係陳泰瑛
    靠行云云。然岡山收費站既非權責處罰機關，已非法律所規
    定受理申請轉罰機關，且該收費站係於同月9 日始收受該陳
    述書，有陳述書影本附卷可按（見原審96年度交聲字第1245
    號卷第17-18 頁），亦足認異議人並未於到案期限內提出陳
    述書，且其陳述書及補充摘要亦僅敘明本件實際駕駛人為陳
    泰瑛，未提出相關之證明文件。至其另稱復於96年10月9 日
    提出補充陳述書給岡山收費站1 節，既已在應到案日期之後
    ，而已生失權效果，故異議人此部分申請轉罰，亦與規定未
    合。
  (五)綜上所述，本件異議人上開違規事證明確。原審認原處分機
    關依公路通行費徵收管理辦法第15條第1 項、第3 項、道路
    交通管理處罰條例第27條第1 項之規定，裁定駁回抗告人之
    異議，核無違誤。抗告人仍執陳詞提起抗告，並無理由，應
    予駁回。
四、據上論結，應依道路交通案件處理辦法第26條，刑事訴訟法
    第412條，裁定如主文。
中    華    民    國    97    年    6     月    5     日
                  刑事第八庭    審判長法  官  李炫德
                                      法  官  李政庭
                                      法  官  陳志銘
以上正本證明與原本無異。
不得再抗告。
中    華    民    國    97    年    6     月    5     日
                                      書記官  盧雅婷
附表：
┌─┬───────┬──────┬──────┬──────┬──────┬──────┐
│編│裁 決 書 字 號│通過收費站之│通過之收費站│違 規 事 實 │違 反 法 條 │舉發通知單應│
│號├───────┤時間        │            │            │            │到案日期    │
│  │本  院  案  號│            │            │            │            │            │
├─┼───────┼──────┼──────┼──────┼──────┼──────┤
│１│高市交裁字第裁│96年04月19日│岡山收費站南│汽車行駛於應│道路交通管理│96年10月06日│
│  │32—ZEP009736 │12時43分    │（第11車道）│繳費之公路不│處罰條例第27│前          │
│  │號            │            │            │依規定繳費  │條第1項     │            │
│  ├───────┤            │            │            │            │            │
│  │96年度交聲字第│            │            │            │            │            │
│  │1246號        │            │            │            │            │            │
├─┼───────┼──────┼──────┼──────┼──────┼──────┤
│２│高市交裁字第裁│96年04月20日│岡山收費站北│汽車行駛於應│道路交通管理│96年10月06日│
│  │32—ZEP009738 │20時45分    │第2車道）   │繳費之公路不│處罰條例第27│前          │
│  │號            │            │            │依規定繳費  │條第1項     │            │
│  ├───────┤            │            │            │            │            │
│  │96年度交聲字第│            │            │            │            │            │
│  │1245號        │            │            │            │            │            │
├─┼───────┼──────┼──────┼──────┼──────┼──────┤
│３│高市交裁字第裁│96年04月21日│大甲收費站南│汽車行駛於應│道路交通管理│96年10月06日│
│  │32—ZGP005106 │11時09分    │（第17車道）│繳費之公路不│處罰條例第27│前          │
│  │號            │            │            │依規定繳費  │條第1項     │            │
│  ├───────┤            │            │            │            │            │
│  │96年度交聲字第│            │            │            │            │            │
│  │1253號        │            │            │            │            │            │
├─┼───────┼──────┼──────┼──────┼──────┼──────┤
│４│高市交裁字第裁│96年04月21日│新市收費站南│汽車行駛於應│道路交通管理│96年10月06日│
│  │32—ZDR005807 │13時06分    │（第13車道）│繳費之公路不│處罰條例第27│前          │
│  │號            │            │            │依規定繳費  │條第1項     │            │
│  ├───────┤            │            │            │            │            │
│  │96年度交聲字第│            │            │            │            │            │
│  │1254號        │            │            │            │            │            │
├─┼───────┼──────┼──────┼──────┼──────┼──────┤
│５│高市交裁字第裁│96年04月22日│岡山收費站北│汽車行駛於應│道路交通管理│96年10月06日│
│  │32—ZEP009741 │20時22分    │（第2車道） │繳費之公路不│處罰條例第27│前          │
│  │號            │            │            │依規定繳費  │條第1項     │            │
│  ├───────┤            │            │            │            │            │
│  │96年度交聲字第│            │            │            │            │            │
│  │1251號        │            │            │            │            │            │
├─┼───────┼──────┼──────┼──────┼──────┼──────┤
│６│高市交裁字第裁│96年04月22日│斗南收費站北│汽車行駛於應│道路交通管理│96年10月06日│
│  │32—ZDP006046 │23時50分    │（第2車道） │繳費之公路不│處罰條例第27│前          │
│  │號            │            │            │依規定繳費  │條第1項     │            │
│  ├───────┤            │            │            │            │            │
│  │96年度交聲字第│            │            │            │            │            │
│  │1252號        │            │            │            │            │            │
├─┼───────┼──────┼──────┼──────┼──────┼──────┤
│７│高市交裁字第裁│96年04月23日│員林收費站北│汽車行駛於應│道路交通管理│96年10月06日│
│  │32—ZCR006309 │00時09分    │（第2車道） │繳費之公路不│處罰條例第27│前          │
│  │號            │            │            │依規定繳費  │條第1項     │            │
│  ├───────┤            │            │            │            │            │
│  │96年度交聲字第│            │            │            │            │            │
│  │1247號        │            │            │            │            │            │
├─┼───────┼──────┼──────┼──────┼──────┼──────┤
│８│高市交裁字第裁│96年04月23日│后里收費站南│汽車行駛於應│道路交通管理│96年10月06日│
│  │32—ZCQ007444 │11時15分    │（第13車道）│繳費之公路不│處罰條例第27│前          │
│  │號            │            │            │依規定繳費  │條第1項     │            │
│  ├───────┤            │            │            │            │            │
│  │96年度交聲字第│            │            │            │            │            │
│  │1250號        │            │            │            │            │            │
│  │              │            │            │            │            │            │
├─┼───────┼──────┼──────┼──────┼──────┼──────┤
│９│高市交裁字第裁│96年04月23日│斗南收費站南│汽車行駛於應│道路交通管理│96年10月06日│
│  │32—ZDP006047 │12時13分    │（第13車道）│繳費之公路不│處罰條例第27│前          │
│  │號            │            │            │依規定繳費  │條第1項     │            │
│  ├───────┤            │            │            │            │            │
│  │96年度交聲字第│            │            │            │            │            │
│  │1248號        │            │            │            │            │            │
├─┼───────┼──────┼──────┼──────┼──────┼──────┤
│１０│高市交裁字第裁│96年04月23日│新市收費站南│汽車行駛於應│道路交通管理│96年10月06日│
│  │32—ZDR005808 │13時00分    │（第13車道）│繳費之公路不│處罰條例第27│前          │
│  │號            │            │            │依規定繳費  │條第1項     │            │
│  ├───────┤            │            │            │            │            │
│  │96年度交聲字第│            │            │            │            │            │
│  │1249號        │            │            │            │            │            │
└─┴───────┴──────┴──────┴──────┴──────┴──────┘


司法院資訊處製作；財團法人民間司法改革基金會備份。
